【裁判字號】    98,訴,502
【裁判日期】    990420
【裁判案由】    偽造文書
【裁判全文】
臺灣宜蘭地方法院刑事判決               98年度訴字第502號
公  訴  人  臺灣宜蘭地方法院檢察署檢察官
被      告  乙○○
選任辯護人  曾威龍律師
被      告  丙○○
選任辯護人  林志嵩律師
上列被告等因偽造文書案件，經檢察官提起公訴（98年度偵續字
第14號），本院判決如下：
    主  文
乙○○共同犯行使偽造私文書罪，處有期徒刑陸月，如易科罰金
，以新台幣壹仟元折算壹日。偽造「縣議員甲○○」名義之印章
壹枚、蓋用之印文拾壹枚、偽造之「林宜君」署名拾壹枚均沒收
。
丙○○共同犯行使偽造私文書罪，處有期徒刑肆月，如易科罰金
，以新台幣壹仟元折算壹日。偽造「縣議員甲○○」名義之印章
壹枚、蓋用之印文拾壹枚、偽造之「林宜君」署名拾壹枚均沒收
。
    犯 罪 事 實
一、乙○○與甲○○同為宜蘭縣礁溪鄉農會理事，素有嫌隙。乙○○竟與丙○○共同基於行使偽造文書之犯意聯絡，利用乙○○經營旭和開發建築有限公司，業務上常有調取土地或建
    物登記謄本之便，先由乙○○於民國96年3月19日至96年7月
    6日間如附表所示之日期，指示不知情之公司員工林美秀以
    不知情之該公司經理林萬益名義及乙○○自己之名義，向宜
    蘭縣宜蘭地政事務所調取如附表所示之土地及建物電子謄本
    後，再於調取上開電子謄本後之某日，在不詳地點，繕打以
    「甲○○縣議員服務處」發文之如附表所示文號之函件，內
    容為檢舉前開土地或建物有違法使用情事，並將乙○○於不
    詳時、地偽刻之「縣議員甲○○」印章1枚，將蓋用在前開
    偽造之檢舉信函上，而偽造以「甲○○縣議員服務處」發文
    之書函11件，書函內並以如附表所示之土地或建物電子謄本
    為附件，分別封裝為11封郵件，再接續於信封上均偽簽寄件
    人為「林宜君」之署名各1枚，以偽造寄件人為「林宜君」
    之郵件後，由丙○○於96年7月10日將如附表編號1至4、編
    號6至8之檢舉信函，持至宜蘭中山路郵局、宜蘭渭水路郵局
    接續寄發；附表編號5、編號9至11則由乙○○自己或指示未
    能證明知情之人，接續在96年7月12日、96年7月13日至員山
    郵局、宜蘭市○○路郵局，均寄至宜蘭縣政府而行使之，以
    檢舉上開地號土地或建物有違法使用，足以生損害於宜蘭縣
    政府、甲○○及「林宜君」。嗣因宜蘭縣政府建設局承辦人
    員向甲○○查證是否確有檢舉情事時，而查悉上情。
二、案經甲○○訴由宜蘭縣政府警察局移送台灣宜蘭地方法院檢
    察署檢察官偵查起訴。
    理  由
一、按被告以外之人於審判外之言詞或書面陳述，除法律有規定
    者外，不得作為證據。關於被告乙○○部分，證人甲○○、
    證人林美秀、共同被告丙○○於警詢時所為的陳述，屬於被
    告乙○○以外之人於審判外之陳述，並經被告乙○○辯護人
    否認渠等上開陳述之證據能力；關於被告丙○○部分，證人
    甲○○、證人林美秀、共同被告乙○○於警詢時所為的陳述
    ，屬於被告丙○○以外之人於審判外之陳述，並經被告丙○○之辯護人否認渠等上開陳述之證據能力，依刑事訴訟法第
    159條第1項之規定，均無證據能力。又按被告以外之人於偵
    查中向檢察官所為之陳述，除顯有不可信之情況者外，得為
    證據，刑事訴訟法第159條之1第2項定有明文。證人甲○○
    於偵查中所言「監視錄影翻拍照片上的人是丙○○」之陳述
    ，業經具結，且證人甲○○所言是依據其所見翻拍照片而為
    之判斷，且並無顯不可信之情況，有證據能力，合先敘明。
二、訊據被告乙○○、丙○○2人均矢口否認有何偽造文書犯行
    ，被告乙○○辯稱：伊係因從事土地買賣業務而調閱如附表
    所示之土地及建物登記謄本，僅供仲介業者參考，並未以甲○○名義寄發如附表所示之檢舉函云云；被告丙○○則辯稱
    ：伊並未於至郵局寄發本件檢舉信函，郵局監視錄影畫面翻
    拍照片中之女子非其本人云云。惟查：
（一）宜蘭縣政府收受如附表所示之以「縣議員甲○○」名義寄
      發之檢舉信函11紙，並非告訴人甲○○檢舉之事實，業據
      告訴人甲○○指訴明確，且有上開信函11紙及信函內之附
      件為證（見證物袋）。上開信函分別於附表所示之日期交
      寄之事實，有中華郵政股份有限公司宜蘭郵局98年5月27
      日宜營字第0985000406號函、中華郵政股份有限公司宜蘭
      郵局98年5月25日宜營字第0985000388號函、中華郵政股
      份有限公司宜蘭郵局宜營字第0975000391號函（偵續卷第
      63至64頁、66至67頁、70頁）及上開信函上之郵戳及掛號
      函件上編號貼紙可查。
（二）冒用告訴人名義之如附表所示之檢舉信函內，各附有如附
      表所示之土地及建物電子謄本，有檢舉信函11封在卷可查
      。被告乙○○於偵查中自承：伊擔任「旭和開發建築有限
      公司」董事長，平日公司業務由經理林萬益處理，公司會
      以其或林萬益名義調閱地籍謄本，目的是在買賣時看土地
      的分區使用證明以評定地價，本件調閱之土地謄本確係伊
      所申請等語明確。又被告乙○○確曾指示林美秀調取如附
      表所示之土地及建物登記謄本，業據證人林美秀於偵查中
      證述綦詳。而前開電子謄本適均係以被告乙○○、林萬益
      之名義於96年3月19日至同年7月6日間調取，有宜蘭縣地
      政事務所電子謄本申辦記錄清冊1份附卷可參（警卷第69
      至70頁）。依宜蘭縣地政事務所電子謄本申辦記錄清冊所
      示，如附表所示之土地及建物之電子謄本，除有被告乙○○及林萬益名義調閱者外，固亦有經他人調閱，然各該他
      人均僅係調閱如附表所示之部分土地登記謄本，就如附表
      所示檢舉函內所附之電子土地謄本全部均有調閱者，僅被
      告乙○○與林萬益而已。則如附表所示之電子謄本除係被
      告乙○○提出外，實難想像係有經他人蒐集全部謄本而提
      出之可能。
（三）被告丙○○於偵查中自承伊平日之工作即為寄交郵件等語
      明確。然於本院審理時則改稱伊工作業務是在加油站云云
      。經查：員警依據如附件所示檢舉信函寄交之時間，向郵
      局調閱監視錄影畫面光碟片2張，有自96年7月10日上午11
      時36分起至11時43分止、及自同日上午11時51分起至11時
      53分止被告丙○○分別出現在二不同郵局寄交郵件之畫面
      ，有上開光碟片2張及監視器翻拍照片2份（偵續卷第10至
      24頁、偵卷第24至25-1頁）在卷可查。細繹監視畫面所示
      ，被告丙○○均身著同一件紫色上衣，且在2家郵局所寄
      交之信函外觀均與本件檢舉信函之信封外觀完全相同。被
      告丙○○雖否認畫面上之女子為伊本人，惟經本院以肉眼
      觀察，照片中之女子五官形貌確與被告丙○○本人相同，
      並經本院當庭拍攝被告丙○○相片存卷可查，並有證人甲○○於偵查中亦陳述監視器畫面與被告丙○○非常相似等
      語可佐。再者，在96年7月10日上午11時41分郵局監視器
      翻拍畫面顯見被告丙○○所寄郵件為3封，有本院製作之
      監視器翻拍畫面1份在卷可查。核與如附表編號6至8所示9
      6年7月10日在宜蘭市○○路郵局所寄交之3封連號之檢舉
      信函相符。接續於96年7月10日上午11時51分起在另一郵
      局監視器翻拍畫面顯見被告丙○○寄發郵件一疊約3、4封
      ，由郵局人員自列印機取出掛號函件貼紙（即貼在信函背
      面之印有條碼及函件號碼之貼紙）之動作共有4次可知，
      被告丙○○所寄交之函件為4封，此亦有本院製作之監視
      器翻拍畫面1份附卷可稽，核與如附表編號1至4所示96年7
      月10日在宜蘭市○○路郵局所寄交之4封連號之檢舉信函
      相符。又宜蘭市○○路郵局地址在宜蘭市○○路3段130號
      、宜蘭市○○路郵局地點在宜蘭市○○路2段275號，有中
      華郵政全球資訊網網頁資料2紙在卷可查（偵卷第37頁、4
      5頁），二郵局相距甚近，亦與被告丙○○分別於上開接
      續時間至上開2郵局寄發郵件之時間相符。中華郵政股份
      有限公司雖函稱如附表所示之郵件，分別係下午交寄，有
      中華郵政股份有限公司宜蘭郵局98年5月27日宜營字第098
      500 0406號函、中華郵政股份有限公司宜蘭郵局98年5月2
      5日宜營字第0985000388號函、中華郵政股份有限公司宜
      蘭郵局宜營字第0975000391號函可參，惟依本院函查結果
      ，中華郵政股份有限公司宜蘭郵局所轄各支局郵務窗口營
      業時間為8:00至18:00，如附表所示之郵件係以普通掛號
      寄發，中華郵政股份有限公司宜蘭郵局所轄各支局依郵班
      於每日下午營業終了，彙總封發轉運1次，故於各局營業
      時間截郵以前有可能交寄等情，有中華郵政股份有限公司
      宜蘭郵局99年2月2日宜營字第0995000114號函在卷可參（
      本院卷第91頁）。是上開監視器光碟片被告丙○○寄件時
      間雖為上午，符合中華郵政股份有限公司宜蘭郵局函所稱
      營業時間結束前交寄，附此敘明。至證人即警員林健文雖
      於本院審理時證稱上開監視器光碟片分別係渭水路郵局及
      員山郵局所提供等語。惟查，如附件所示之在員山郵局所
      寄發之檢舉信函，為96年7月12日寄發，與監視器之錄影
      時間96年7月10日不符。且證人林健文自承伊是後來才接
      手本案，監視錄影光碟不是伊去調得，伊僅參與勘驗等語
      ，是應認證人林健文所稱關於監視器光碟為員山郵局所提
      供云云，顯係誤認，應為宜蘭市○○路郵局，始符實情。
      綜上研析，被告丙○○在96年7月10日同一日接續時間，
      分別至宜蘭市○○路郵局及中山路郵局寄交如附表編號6
      至8、編號1至4之檢舉信函，信封外觀完全相同、所載寄
      件人為虛構之林宜君及虛構之地址，且上開外觀完全相同
      之郵件，竟無故在接續時間內分別至二不同郵局寄發，以
      混淆視聽，顯見被告丙○○就偽造檢舉函之行為，確有所
      參與。被告丙○○空言否認，為卸責之詞，不足採信。至
      如附表編號5、編號9至11之信函，並無證據證明為被告丙○○所寄發，然既係被告乙○○所製作，已如前述，應認
      係被告乙○○自己或指示不能證明知情之人所寄發。
（四）被告乙○○之辯護人雖辯稱：本件並未採得被告乙○○之
      指紋等語；被告丙○○之辯護人亦辯稱：監視光碟畫面之
      女子未戴手套，而本件並未採集到被告丙○○之指紋，顯
      見被告丙○○並非寄件人等語。惟查，如附表所示之信函
      經採集指紋後，僅採得胡益銓之指紋，惟胡益銓為宜蘭縣
      政府員工，有內政部警政署刑事警察局96年8月24日刑紋
      字第0960129179號函在卷可參（偵卷第23頁），並有宜蘭
      縣政府員工服務證明書1紙存卷可查（見證物袋）。而胡
      益銓之指紋，係於如附表編號5之檢舉函附件第4頁之彩色
      照片背面下方印有紅字辦事二字處採得，有宜蘭縣政府警
      察局97年11月25日警鑑字第0971111243號函附卷可稽（偵
      字第73至75頁）。顯見本件鑑定過程中並無法自信封上採
      得任何有效指紋。從而，本件指紋鑑驗結果，雖無被告乙○○、丙○○之指紋，然上開證據係因無法採得而缺乏，
      非屬絕對排除被告乙○○、丙○○涉嫌之證據。從而，不
      能因此即推認被告乙○○未製作、被告丙○○未寄發上開
      信函。被告等之辯護人上開辯解，尚非可採。
（五）被告乙○○之辯護人又辯稱：本件未能排除土地及建物謄
      本經調閱後，因其他管道流出遭人使用等語。惟查，被告
      乙○○於偵查中先係辯稱調閱如附表所示之電子謄本係為
      再申請土地使用區分證明，以評定地價所用云云。惟查，
      前開土地於96年間，僅有宜蘭縣礁溪鄉○○段367號、協
      天段476號土地有申請核發土地使用區分證明，餘均無申
      請紀錄，且聲請人均非被告乙○○，有宜蘭縣礁溪鄉公所
      98年3月11日礁鄉工字第0980003445號函在卷可參（偵續
      第28至38頁）。是被告乙○○此部分之辯解已無可採。
（六）被告乙○○嗣又翻異前詞，改稱：係經仲介業者要求調出
      提供仲介業者使用，但忘記交給那一個仲介云云。惟按刑
      事被告固無自證無罪之義務，然認定犯罪事實所憑之證據
      ，不以直接證據為限，間接證據亦包括在內。採用間接證
      據時，其所成立之證據，在直接關係上，雖僅足以證明他
      項事實，惟由此他項事實，本於推理之作用足以證明待證
      事實者，即為合法。本件偽造私文書之行為，以祕密方式
      行之，僅有當事人在場，若不細繹其供述之可信性，及參
      酌間接證據，幾無成罪之可能。本件檢舉信函所附之土地
      及建物謄本，既已證明為被告乙○○所調取，被告乙○○
      如主張非其所製作，自應由被告乙○○就其將土地及建物
      謄本交付何人、由何管道流出而遭人使用等情詳加說明，
      再依於論理法則及經驗法則，判斷被告之說明是否與事實
      相符。乃被告乙○○僅空言交付不詳之仲介業者，顯係卸
      責之詞。況衡諸經驗法則，苟被告乙○○確將土地及建物
      謄本交付仲介業者，則不同之仲介業者，如何能收集齊全
      如附表所示之全部謄本，用以冒用甲○○之名義發檢舉函
      、被告丙○○又何以願為該他人寄發檢舉函件等情，均未
      見說明，顯見被告乙○○之上開辯解不足憑信。況查，被
      告乙○○自承，依公司內應無其他人與甲○○有過節等語
      ，足見應無其他公司員工製作本件檢舉書函之可能。而本
      件公訴人既已提出相當證據，證明被告乙○○、丙○○有
      上開犯罪事實，被告乙○○、丙○○徒空言否認，未能提
      出具體反證，其辯詞實不足採。事證明確，被告2人之犯
      行應均堪認定。
三、核被告乙○○、丙○○所為，均係犯刑法第216條、第210條
    之行使偽造私文書罪。被告2人偽刻「縣議員甲○○」印章
    、蓋用「縣議員甲○○」印文與偽造「林宜君」署名之行為
    ，分別為偽造私文書之階段行為，而偽造私文書後復持以行
    使，偽造之低度行為各為行使之高度行為所吸收，均不另論
    罪。又被告2人就前揭犯行間，有犯意聯絡及行為分擔，均
    為共同正犯。被告2人以一接續行為行使偽造「甲○○」名
    義之檢舉函及「林宜君」名義之信封，為以一行為觸犯二罪
    名，為同種想像競合，從一行使偽造私文書罪論處。公訴人
    雖未就被告等偽造「林宜君」署名之信封私文書部分起訴，
    惟上開未起訴部分與已起訴部分有想像競合犯之裁判上一罪
    關係，為起訴效力所及，自應由本院併予審理。爰審酌被告
    乙○○為巧立手段偽造行使私文書，被告丙○○共同參與本
    件犯行之程度，及其等品性、生活狀況、智識程度、犯罪對
    被害人所生之損害非鉅，惟犯罪後否認犯行、未見悔意態度
    等一切情狀，各量處如主文所示之刑，並均諭知易科罰金之
    折算標準。另偽造「縣議員甲○○」名義之印章1只及蓋用
    之印文11枚、偽造之「林宜君」署名11枚，均依刑法第219
    條之規定宣告沒收。
據上論斷，應依刑事訴訟法第299條第1項前段，刑法第28條、第
210條、第216條、第55條、第41條第1項前段、第219條判決如主
文。
本案經檢察官張立言到庭執行職務
中    華    民    國    99    年    4     月    20    日
                  刑事第三庭  審判長法  官  黃永勝
                                    法  官  陳映佐
                                    法  官  謝佩玲
以上正本證明與原本無異。
如不服本判決應於收受本判決後10日內向本院提出上訴書狀，並
應敘述具體理由。若未敘述理由者，應於上訴期間屆滿後20日內
向本院補提理由書狀（均須按他造當事人之人數附繕本）。
                                    書記官  李玉雲
中    華    民    國    99    年    4     月    20    日
附表
┌─┬───────┬──────┬───────────┬────┬───┐
│編│交寄郵局      │檢舉函文號碼│所附土地或建物謄本    │寄件日期│備註  │
│號│郵件號碼      │            │                      │        │      │
├─┼───────┼──────┼───────────┼────┼───┤
│1 │宜蘭市○○路郵│民國96年7月9│96年5月14日以林萬益名 │96年7月 │有監視│
│  │局第971428號  │日96議民服字│義所調取之宜蘭縣礁溪鄉│10日    │錄影光│
│  │              │第00000000號│三民段724地號土地登記 │        │碟    │
│  │              │            │謄本（起訴書漏列）    │        │      │
├─┼───────┼──────┼───────────┼────┼───┤
│2 │宜蘭市○○路郵│96年7月9日  │96年5月11日以林萬益名 │96年7月 │有監視│
│  │局第971429號  │96議民服字第│義所調取之宜蘭縣礁溪鄉│10日    │錄影光│
│  │              │00000000號  │五峰段1499地號土地登記│        │碟    │
│  │              │            │謄本                  │        │      │
├─┼───────┼──────┼───────────┼────┼───┤
│3 │宜蘭市○○路郵│96年7月9日  │96年5月11日以林萬益名 │96年7月 │有監視│
│  │局第971430號  │96議民服字第│義所調取之宜蘭縣礁溪鄉│10日    │錄影光│
│  │              │00000000號  │協天段475、476地號土地│        │碟    │
│  │              │            │登記謄本              │        │      │
├─┼───────┼──────┼───────────┼────┼───┤
│4 │宜蘭市○○路郵│96年7月9日  │96年4月25日以乙○○名 │96年7月 │有監視│
│  │局第971431號  │96議民服字第│義所調取之宜蘭縣礁溪鄉│10日    │錄影光│
│  │              │00000000號  │開蘭一段782地號土地登 │        │碟    │
│  │              │            │記謄本                │        │      │
├─┼───────┼──────┼───────────┼────┼───┤
│5 │宜蘭市○○路郵│96年7月9日  │96年6月5日以林萬益名義│96年7月 │無監視│
│  │局第972126號  │96議民服字第│所調取之宜蘭縣礁溪鄉玉│13日    │錄影光│
│  │              │00000000號  │光一段463地號土地登記 │        │碟    │
│  │              │            │謄本                  │        │      │
├─┼───────┼──────┼───────────┼────┼───┤
│6 │宜蘭市○○路郵│96年7月9日  │96年7月6日、96年5月14 │96年7月 │有監視│
│  │局第936392號  │96議民服字第│日以林萬益名義所調取之│10日    │錄影光│
│  │              │00000000號  │宜蘭縣礁溪鄉○○段367 │        │碟    │
│  │              │            │、368地號土地登記謄本 │        │      │
├─┼───────┼──────┼───────────┼────┼───┤
│7 │宜蘭市○○路郵│96年7月9日  │96年5月14日以林萬益名 │96年7月 │有監視│
│  │局第936393號  │96議民服字第│義所調取之宜蘭縣礁溪鄉│10日    │錄影光│
│  │              │00000000號  │三民段872地號土地登記 │        │碟    │
│  │              │            │謄本                  │        │      │
├─┼───────┼──────┼───────────┼────┼───┤
│8 │宜蘭市○○路郵│96年7月9日  │96年5月11日以林萬益名 │96年7月 │有監視│
│  │局第936291號  │96議民服字第│義所調取之宜蘭縣礁溪鄉│10日    │錄影光│
│  │              │00000000號  │三民一段161地號土地登 │        │碟    │
│  │              │            │記謄本                │        │      │
├─┼───────┼──────┼───────────┼────┼───┤
│9 │員山鄉員山郵局│96年7月9日  │96年6月5日以林萬益名義│96年7月 │無監視│
│  │第924494號    │96議民服字第│所調取之宜蘭縣礁溪鄉玉│12日    │錄影光│
│  │              │00000000號  │光一段475地號         │        │碟    │
├─┼───────┼──────┼───────────┼────┼───┤
│10│員山鄉員山郵局│96年7月9日  │96年4月25日、96年6月22│96年7月 │無監視│
│  │第924493號    │96議民服字第│日、96年6月22日以游旺 │12日    │錄影光│
│  │              │00000000號  │欉、林萬益、林萬益名義│        │碟    │
│  │              │            │所調取之宜蘭縣礁溪鄉武│        │      │
│  │              │            │暖段514、515、518地號 │        │      │
│  │              │            │土地登記謄本          │        │      │
├─┼───────┼──────┼───────────┼────┼───┤
│11│員山鄉員山郵局│96年7月9日  │96年3月19日以乙○○名 │96年7月 │無監視│
│  │第924492號    │96議民服字第│義所調取之宜蘭縣礁溪鄉│12日    │錄影光│
│  │              │00000000號  │開蘭三段177、178、179 │        │碟    │
│  │              │            │、180、181建號（門牌號│        │      │
│  │              │            │碼為礁溪鄉○○路○段103│        │      │
│  │              │            │、103號）建物登記謄本 │        │      │
└─┴───────┴──────┴───────────┴────┴───┘
附錄本案論罪科刑法條全文：
中華民國刑法第210條
偽造、變造私文書，足以生損害於公眾或他人者，處5年以下有
期徒刑。
中華民國刑法第216條
行使第210條至第215條之文書者，依偽造、變造文書或登載不實
事項或使登載不實事項之規定處斷。

司法院資訊處製作；財團法人民間司法改革基金會備份。
